【裁判字號】    95,訴,4628
【裁判日期】    970508
【裁判案由】    分割共有物
【裁判全文】
臺灣高雄地方法院民事判決              95年度訴字第4628號
原      告  乙○○○
訴訟代理人  何曜男律師
複 代理 人  朱育男律師
被      告  丙○○
            甲○○
上列當事人間分割共有物事件，本院於民國97年4 月24日言詞辯
論終結，判決如下：
    主      文
兩造所共有之坐落高雄縣大樹鄉○○○段1067地號面積1843.97
平方公尺土地，應將如附圖一所示Ａ部分面積167.80平方公尺土
地，分歸被告甲○○取得；如附圖一所示Ｂ部分面積555.04平方
公尺土地，分歸被告丙○○取得；如附圖一所示Ｃ部分面積1121
.13 平方公尺土地，分歸原告取得。
被告丙○○應補償原告新臺幣貳拾壹萬參仟肆佰零參元，被告甲
○○應補償原告新臺幣陸萬肆仟伍佰壹拾柒元。
訴訟費用由被告丙○○負擔十分之三，被告甲○○負擔十分之一
，原告負擔十分之六。
    事實及理由
壹、程序部分：
一、按訴狀送達後，原告不得將原訴變更或追加他訴；但請求之
    基礎事實同一者，不在此限，民事訴訟法第255 條第1 項第
    2 款定有明文。本件原告原起訴請求兩造共有坐落高雄縣大
    樹鄉○○段788 地號面積1843.97 平方公尺土地，應將如附
    圖一所示Ｃ部分面積1121.13 平方公尺土地分歸原告取得；
    如附圖一所示Ａ、Ｂ部分面積722.84平方公尺土地分歸由被
    告按其應有部分維持共有。嗣於訴訟進行中，變更為：上開
    土地應將如附圖一所示Ｃ部分面積1121.13 平方公尺土地，
    分歸原告取得；如附圖一所示Ｂ部分面積555.04平方公尺土
    地，分歸被告丙○○取得；如附圖一所示Ａ部分面積167.80
    平方公尺土地，分歸被告甲○○取得。因原告請求之事實均
    屬同一，揆諸前揭規定，其訴之變更應予准許，先予敘明。
二、本件被告甲○○經合法通知，未於本院最後一次言詞辯論期
    日到場，核無民事訴訟法第386 條各款所列情形，爰依原告
    聲請，由其一造辯論而為判決。
貳、實體部分：
一、本件原告起訴主張：坐落高雄縣大樹鄉○○段788 地號（重
    測後變更為高雄縣大樹鄉○○○段1067地號）、地目旱、面
    積1843.97 平方公尺土地（下稱系爭土地）乃兩造共有，原
    告應有部份為1000分之608 、被告丙○○應有部份為1000分
    之301 、被告甲○○應有部份為1000分之91。系爭土地雖屬
    農地，且面積僅1843.97 平方公尺，依農業發展條例第16條
    之規定，不得分割；惟系爭土地之共有關係於民國89年1 月
    4 日上開條例修正前即已存在，依上開條例第16條第1 項第
    4 款之規定，系爭土地仍得分割為單獨所有。故既兩造並無
    不分割之協議，亦無不能分割之情事，今無法就分割方案達
    成協議，原告自可依法請求裁判分割。系爭土地南端相鄰之
    高雄縣大樹鄉○○段788-34、788-30、788-17地號土地為原
    告所有，為使土地合併使用盡其地利，應將系爭土地南端部
    分分歸原告取得；又系爭土地係農牧用地，依農業發展條例
    ，分割後筆數不得超過三筆；故應採附圖一所示之分割方案
    分割系爭土地：如附圖一所示Ｃ部分面積1121.13 平方公尺
    土地分歸原告取得；附圖一所示Ｂ部分面積555.04平方公尺
    土地分歸被告丙○○取得；附圖一所示Ａ部分面積167.80平
    方公尺土地分歸被告甲○○取得。為此，爰請求判如主文第
    一項所示。
二、被告則以下開情詞置辯，並聲明請求依被告所提之分割方案
    分割系爭土地：
（一）被告丙○○同意分割系爭土地，惟因其於原告取得系爭土
      地應有部分所有權前，即與其他共有人協議分管而於系爭
      土地如附圖二所示Ｆ部分耕作至今；且其亦將該部分出租
      予第三人吳金財；故為維持系爭土地之使用現狀，應將附
      圖二所示Ｆ部分面積555.04平方公尺土地歸被告丙○○取
      得，並將附圖二所示Ｄ部分面積167.80平方公尺土地分歸
      被告甲○○取得、附圖二所示Ｅ、Ｇ部分面積合計1121.1
      3 平方公尺土地歸原告取得。
（二）被告甲○○雖未於本院最後言詞辯論期日到庭，惟先前曾
      於本院審理期間陳述稱：同意分割系爭土地，惟因其於84
      年間取得系爭土地應有部分所有權後，即在系爭土地北端
      進行耕作至今，希望能按持分比例分割，並將系爭土地北
      端之部分土地分歸被告甲○○取得。
三、兩造不爭執之事項：
（一）系爭土地為兩造所共有，原告應有部分為1000分之608 、
      被告丙○○應有部分為1000分之301 、被告甲○○應有部
      分為1000分之91。
（二）依原告及被告丙○○所提之分割方案，以及被告甲○○之
      答辯，系爭土地如附圖一所示Ａ部分面積167.80平方公尺
      土地應分歸被告甲○○取得。
（三）兩造就系爭土地未定有不可分割之特約，且亦未達成協議
      分割。
四、系爭土地之分割方法以何方案為適當？
（一）按各共有人，得隨時請求分割共有物；但因物之使用目的
      不能分割或契約訂有不分割之期限者，不在此限；民法第
      823 條第1 項定有明文。經查，系爭土地使用地類別為特
      定農業區之農牧用地，面積1843.97 平方公尺（即0.1843
      97公頃），有土地登記謄本（見本院卷第104 頁）在卷可
      稽；系爭土地分割後每人面積顯無法達0.25公頃，依農業
      發展條例第16條第1 項之規定，本應不得分割。惟依該條
      例第16條第1 項第4 款之規定，於該條例89年1 月4 日修
      正施行前之共有耕地，得分割為單獨所有；據系爭土地之
      土地登記謄本記載，被告丙○○取得其應有部分係於63年
      9 月17日、被告甲○○取得其應有部分係於83年5 月14日
      ，（見本院95年度鳳調字第220 號卷第6 頁）是系爭土地
      之共有關係應於上開條例修正施行前即已存在，依該條例
      第16條第1 項第4 款之規定，得為分割。又兩造就系爭土
      地並未定有不可分割之特約，且迄今兩造尚未達成協議分
      割，故原告依法訴請裁判分割系爭土地，於法有據，應予
      准許。
（二）次按共有物之分割，依共有人協議之方法行之；分割之方
      法，不能協議決定者，法院得因任何共有人之聲請，命為
      左列之分配：一、以原物分配於各共有人；二、變賣共有
      物，以價金分配於各共有人；以原物為分配時，如共有人
      中，有不能按其應有部分受分配者，得以金錢補償之；民
      法第824 條定有明文。又分割共有物之訴，係就有共有關
      係之共有物，以消滅共有關係為目的，予以分割，使共有
      人就共有物之一部分單獨取得所有權之形成訴訟（最高法
      院91年度台上字第728 號裁判意旨參照）。因形成判決乃
      原告要求法院以判決創設、變更或消滅一定法律關係之訴
      訟，故法院於分割共有物之訴訟審理中，應斟酌具體情形
      ，如各共有人之利害關係、使用情形、共有物之性質及價
      值、經濟效用等，本公平經濟原則，依職權定分割方案，
      並不受當事人聲明之拘束。
（三）再按法院裁判分割共有物，除應斟酌各共有人之利害關係
      ，及共有物之性質外，尚應斟酌共有物之價格，倘共有人
      不能按其應有部分受分配或所分配之不動產，其價值不相
      當時，法院非不得命以金錢補償之。又按共有物原物分割
      ，依民法第825 條規定觀之係各共有人就存在於共有物全
      部之應有部分互相移轉，使各共有人取得部分之單獨所有
      權。故原物分割而應以金錢為補償者，倘分得價值較高及
      分得價值較低之共有人均為多數時，該每一分得價值較高
      之共有人即應就其補償金額對於分得價值較低之共有人全
      體為補償，並依各該短少部分之比例，定其給付金額，方
      符共有物原物分割為共有物應有部分互相移轉之本，最高
      法院著有57年度台上字第2117號、85年度台上字第2676號
      判例可供參照。經查：
    (一)系爭土地僅一面臨路，於附圖一所示Ｃ部分，以及如附圖
      二所示F 部分內有一既成道路跨越，面積為114.83平方公
      尺，此有高雄縣鳳山地政事務所96年12月3 日鳳地所二字
      第0960013727號函所檢送之複丈成果圖在卷可憑（見本院
      卷第182 、183 頁）。系爭土地北端有一棟房屋，南端於
      既成道路以南並在附圖二所示Ｆ部分範圍內有一座鐵皮工
      廠，其他部分閒置中。與系爭土地南端相鄰之高雄縣大樹
      鄉○○段788-34、788-30、788-17地號（重測後分別變更
      為高雄縣大樹鄉○○○段1080、1079、1078地號）土地為
      原告所有，此有地籍圖謄本、土地登記謄本、照片及估價
      報告書為證（見本院95年度鳳調字第220 號卷第5 頁、本
      院卷第19至26頁），並經本院分別會同兩造勘驗現場，復
      囑託高雄縣鳳山地政事務所派員測量屬實，有勘驗筆錄（
      見本院卷第112 頁、第164 頁）及地政事務所檢送之土地
      複丈成果圖在卷可憑。
    (二)本件兩造均主張原物分配，惟原告主張應依附圖一之方案
      ，將系爭土地分割成Ａ、Ｂ、Ｃ三筆；被告丙○○則主張
      應採附圖二之方案，將系爭土地分割成Ｄ、Ｅ、Ｆ、Ｇ四
      筆。依兩造各自提出之方案，皆認系爭土地之北端即附圖
      一所示Ａ部分面積167.80平方公尺應歸被告甲○○取得，
      而系爭土地南端部分應歸原告取得；本院審認之結果，因
      系爭土地之北端部分，鄰接被告甲○○現所有之土地，此
      為兩造均所不爭，故本院認系爭土地北端部分如附圖所示
      Ａ部分面積167.80平方公尺如歸被告甲○○取得，除符合
      被告甲○○依土地登記謄本所應分得之土地面積外，亦應
      有助於被告甲○○原有之土地利用之程度，且與其他共有
      人之權利無礙，應屬適當。
    (三)被告丙○○雖稱因其將附圖二所示Ｆ部分上，蓋有鐵皮工
      廠部分之土地出租予他人，故為維持系爭土地使用現狀，
      應依附圖二之方案分割系爭土地云云。然按共有物，除契
      約另有訂定外，由共有人管理之，民法第820 條第1 項定
      有明文；而共有物全部或一部之出租，係屬民法第820 條
      第1 項所定管理行為，除契約另有訂定外，應由共有人全
      體共同管理之。如共有人中之一人未經他共有人之同意，
      擅將共有物之全部或一部出租他人，對於他共有人不生效
      力（最高法院71年度台上字第4199號判決意旨參照）。查
      被告丙○○係於95年5 月30與第三人吳全財簽訂租賃契約
      ，將附圖二所示Ｆ部分出租予第三人吳全財，業據第三人
      吳全財於本院96年7 月20日勘驗現場時之陳述明確（見本
      院卷第113 頁），並檢視契約書原本無誤，固應堪信為真
      ；惟原告早於95年3 月26日即因拍賣應買之故，而取得其
      於系爭土地應有部分之所有權，並於同年4 月13日辦理所
      有權之登記，此有系爭土地之土地登記第一類登記謄本在
      卷可稽（見本院卷第18、80頁），故原告於被告丙○○出
      租系爭土地時已係共有人。兩造間既未約定方法，被告丙
      ○○復未經原告同意擅將系爭土地出租，對原告應不生效
      力。況系爭土地為特定農業區之農牧用地，已如前述，依
      農業發展條例第16條第2 項後段之規定，分割後之宗數，
      不得超過共有人人數，故本件系爭土地分割後之筆數自不
      得超過共有人之人數即3 筆；此並經高雄縣鳳山地政事務
      所96年11月6 日鳳地所二字第0960012552號函（見本院卷
      第176 頁）函覆本院明確。故被告丙○○提出將系爭土地
      分割成四筆之分割方案，於法不合。本院斟酌系爭土地之
      北端既應分配予被告甲○○，已如前述，而本件系爭土地
      之南端復亦緊接原告所有之土地及建物，有上開原告所提
      出之土地登記部謄本、地籍圖謄本及照片在卷（見本院95
      年度鳳調字第220 號卷第5 頁、本院卷第19至26頁），故
      如系爭土地之南端分配予原告，將使原告因所分配而得之
      土地與其所有之土地相連而增加其利用價值，故在斟酌兩
      造之利害關係、使用情形、共有物之性質、價格及利用價
      值、公平原則、經濟效用、與鄰地間之聯絡等情狀後，認
      應採附圖一之分割方案為當。
    (四)又關於共有物之分割，如依原物之數量按其應有部分之比
      例分配，價值顯不相當者，依其價值按其應有部分比例分
      配，仍不失為以原物分配於各共有人；否則不顧慮經濟上
      之價值，一概按其應有部分核算之原物數量分配者，將顯
      失公平。惟依其價值按應有部分比例分配原物，如有害經
      濟上之利用價值者，應認有民法第824 條第3 項之共有人
      中有不能按其應有部分受分配之情形，得以金錢補償之；
      最高法院亦著有63年度台上字第2680號判例意旨可資參照
      。依附圖一之分割方案，原告取得如附圖一所示Ｃ部分面
      積1121 .13 平 方公尺土地、被告丙○○取得如附圖一所
      示Ｂ部分面積555.04平方公尺土地、被告甲○○取得如附
      圖一所示Ａ部分面積167.80平方公尺土地。雖兩造取得之
      土地面積係依兩造所有權應有部分之比例分割，惟因原告
      取得之部分其中尚有既成道路跨越，有本院勘驗筆錄及複
      丈成果圖在卷可憑（見本院卷第112 、164 及195 頁），
      而既成道路較房屋、空地之價值低落或全無價值，其經濟
      上之價值顯不相當，原告應受金錢補償。經本院隨機擇定
      將系爭土地送請歐亞不動產估價師聯合事務所進行鑑定後
      ，審酌估價報告書，採附圖一之分割方案，Ｃ部分之土地
      倘無既成道路，其價值為新臺幣（下同）2,61 1,378元；
      而如有既成道路，其價值則為2,333,458 元，價差達277,
      920 元，有估價報告書1 份在卷可稽；故各共有人應依其
      應有部分比例相互找補金額：被告丙○○應補償213,403
      元【277, 920×301 / （301 ＋91）＝213,403 ，小數點
      以下四捨五入】，被告甲○○應補償64,5 17 元【277,92
      0 ×91/ （301 ＋91）＝64,517，小數點以下四捨五入】
      ，原告應受補償277,920 元。
五、綜上所述，原告以兩造就系爭土地之分割方法協議不成，依
    民法第824 條第2 項規定訴請分割，於法並無不合，應予准
    許。本院綜合斟酌當事人意願、考量系爭土地利用之經濟效
    益，顧全共有人之利益，認以附圖一所示之分割方案為適當
    ：原告取得如附圖一所示Ｃ部分、被告丙○○取得如附圖一
    所示Ｂ部分、被告甲○○取得如附圖一所示Ａ部分；並依分
    割後各當事人取得土地之經濟價值酌採補償金額：被告丙○
    ○應補償213,403 元，被告甲○○應補償64,517元，原告應
    受補償277,920元，爰判決如主文第2項所示。
六、另因共有物分割之事件涉訟，由敗訴當事人負擔顯失公平者
    ，法院得酌量情形，命勝訴之當事人負擔其一部，民事訴訟
    法第80條之1 定有明文。查系爭土地雖因兩造無法達成分割
    協議，原告因而提起訴訟，但兩造均因系爭土地之分割而互
    蒙其利，故依上開規定，本院認此部分訴訟費用應由兩造按
    分割前之原所有權應有部分比例負擔。
七、據上論結，本件原告之訴為有理由。依民事訴訟法第385 條
    第1 項前段、第80條之1 ，判決如主文。
中    華    民    國    97    年     5    月    8     日
                    民事鳳山分庭法  官  李怡諄
正本係照原本作成。
如不服本判決，應於送達後20日內，向本院提出上訴狀並表明上
訴理由，如於本判決宣示後送達前提起上訴者，應於判決送達後
10日內補提上訴理由書（須附繕本）。
中    華    民    國    97    年     5    月    8     日
                                書記官  陳建琪


司法院資訊處製作；財團法人民間司法改革基金會備份。
